最高法院民事判決　　　　　　九十四年度台上字第一六一二號
　　上 　訴 　人　甲○○
　　　　　　　　　　　　　號
　　訴 訟代理 人　陳建勳律師
　　上 　訴 　人　繼正營造股份有限公司
　　　　　　　　　　　　　號4.
　　法 定代理 人　林清祥
　　上 　訴 　人　福茂工程企業有限公司
　　　　　　　　　　　　　巷2.
　　法 定代理 人　陳崇銘
　　上　列二　人
　　訴 訟代理 人　潘永芳律師
上列當事人間請求給付違約金事件，兩造對於中華民國九十二年
五月十三日台灣高等法院第二審判決（九十一年度重上字第四九
六號），各自提起上訴，本院判決如下：
    主  文
原判決廢棄，發回台灣高等法院。
    理  由
本件上訴人甲○○主張：對造上訴人繼正營造股份有限公司（下
稱繼正公司）、福茂工程企業有限公司（下稱福茂公司）於民國
八十五年十二月一日各自與伊訂立工程合約，承攬基隆市○○區
○○街一三九號住宅新建工程（下稱系爭工程），繼正公司部分
工程總價為新台幣（下同）一千四百三十八萬七千一百元，福茂
公司部分工程總價為一千五百六十一萬二千九百元，繼正、福茂
二公司並互為連帶保證人。依約系爭工程應於簽約後十日內開工
，二百日曆天內完工，每逾期一日須扣除工程總價千分之二。系
爭工程於八十五年十二月十一日開工，應於八十六年六月三十日
前完工。詎繼正公司、福茂公司遲至八十七年八月三十一日始完
工，遲延四百二十七天。依約伊可請求繼正公司一千二百二十八
萬六千五百八十三元、福茂公司一千三百三十三萬三千四百十六
元之違約金，伊僅請求繼正公司、福茂公司連帶給付逾期扣款二
百八十七萬七千四百二十元、三百十二萬二千五百八十元，共計
六百萬元，並加付法定遲延利息之判決。
上訴人繼正公司則以：伊承作系爭工程結構體工程部分，於基隆
市政府核准變更承造人後之八十五年十二月二十二日開工。施工
期間逢春節及五一勞動節共七天假期、追加工程二十八天、申請
變更追加工程二十二天、對造上訴人甲○○未依約付款致停工十
六天，均應扣除，不得計入工期。八十六年九月十二日系爭房屋
塔突三層完成，結構工程即全部完工，工期共一百九十二天，並
未逾期；上訴人福茂公司則以：伊承作系爭工程裝修工程部分，
須結構體工程完成後始得施作，甲○○於八十六年十月二十八日
召開工程會議才選定材質及確認設計圖，加上合約約定準備時間
十天，八十六年十一月八日始為開工日。系爭工程於八十七年三
月二十六日向基隆市政府申請使用執照時均已完工，惟為配合甲
○○自行發包之室內裝潢工作及屋頂佛堂違章加蓋等工程，須待
使用執照核准後才能施作，均不應計算在工期內。甲○○出具之
完工證明書記載完工日為使用執照核准日八十七年四月十八日。
扣除春節及可歸責於甲○○之因素，實際工期僅一百五十六日曆
天，並未逾期各等語，資為抗辯。
原審將第一審所為命繼正公司、福茂公司連帶給付甲○○超過二
百三十二萬一千七百四十五元本息部分之判決廢棄，改判駁回甲
○○該部分之訴，並駁回繼正公司、福茂公司其餘之上訴及甲○
○之上訴，係以：本件兩造爭執之點厥為繼正公司、福茂公司應
於何時開工？何時完工？系爭工程全部工期為二百日曆天，或繼
正公司、福茂公司各二百日曆天？按解釋契約，固須探求當事人
立約之真意，不能拘泥於契約之文字，但契約文字業已表示當事
人真意，無須別事探求者，即不得反捨契約文字而更為曲解。查
甲○○與福茂公司間及甲○○與繼正公司間分別訂立之工程合約
第四條均約定：「本工程應於雙方簽訂合約後十日內開工，並於
二百日曆天內完成」等語，簽訂合約之日期均為八十五年十二月
一日，故至遲應於同年月十一日開工，並無任何混淆不清或隱晦
不明之處，自無另作其他不同解釋之餘地。次查由二份合約第十
八條均約定：「乙方（指繼正公司、福茂公司）於工程全部完成
時，應即書面通知甲方（指甲○○）驗收」觀之，工程完工日應
在繼正公司、福茂公司通知驗收之前。至甲○○對圍牆、大門、
三、四、五樓其自行發包之室內裝潢及屋頂佛堂違章加蓋等工程
，要求福茂公司配合施工部分，須待使用執照核准後才能施工，
所增加之工期不應計入合約工期。依兩造不爭之使用執照、申請
書、工程保固切結書，均載明發照及竣工日期為八十七年四月十
八日，甲○○出具之工程完工證明書亦載明同日為完工日，是應
認該日為系爭工程全部完工之日。甲○○主張系爭工作物於八十
七年八月三十一日驗收點交，故至該日始完工，自不可採。末查
系爭工程自八十五年十二月十一日開工，迄八十七年四月十八日
完成，共計四百九十四天。惟繼正公司、福茂公司抗辯因下列事
由應扣除部分工期，茲分述如下：(1)系爭工程於八十六年三月三
十日至同年四月十九日，因甲○○向基隆市政府申請變更追加工
程，建照隨文送審，無法申請基隆市政府查驗因而停工二十一天
等情，為兩造所不爭執，此部分工期應予扣除。(2)春節及勞動節
假期應否扣除？查系爭工程工期係採日曆天計算方式，任何星期
例假日會影響工期，繼正公司、福茂公司於簽約時應已考量，不
得扣除。(3)福茂公司雖抗辯甲○○委託岦喬室內設計事務所設計
內外部裝潢，甲○○於八十六年十月二十八日召開工程會議才選
定材質及確認設計圖，在此之前無法施工，加上合約約定準備時
間為十天，以八十六年十一月八日為開工日，始為合理等情。惟
合約明定開工日為八十五年十二月十一日，福茂公司之抗辯並無
可採。又證人岦喬室內設計事務所職員林慶明證稱，壁磚部分因
原設計業主不滿意，重新設計，在八十六年十月二十八日尚未把
全部設計圖交給業主，確有因業主選材致施工拖延，且壁磚、地
磚部分工程，與主體工程同時進行會相互干擾，其完成之時間約
須四個月等語。此四個月之延誤既非可歸責於福茂公司，應予扣
除。(4)福茂公司辯稱甲○○要求於八十六年十一月十日將系爭房
屋一樓及二樓先行點交以配合其遷入辦公，並於同年十二月二十
九日舉辦新居落成慶典，這段延誤期間係可歸責於甲○○，不得
計入工期等語。惟先行點交僅為系爭工程已完成之部分，無長期
影響其他工程進行之可能，縱為配合慶典而延誤工期，應認七天
即已足，逾此部分，不應准許。(5)繼正公司抗辯應甲○○之要求
，八十六年二月十三日至八十六年三月十二日，追加一跨基礎板
至二樓，此二十八天工期應予扣除等語，有調閱之使用執照申請
案及竣工圖等卷為證，自可採信。(6)繼正公司抗辯八十六年六月
十五日至八十六年六月三十日甲○○未依約付款，因而停工十六
天，加上復工準備期間七天，為甲○○之責任，不得計入工期。
惟甲○○主張係因繼正公司遲未提出請款發票所致，且繼正公司
並未舉證證明於甲○○遲延付款期間，確有停工之事實，其抗辯
即非可採。(7)綜上所述，由實際施工日期四百九十四天，扣除非
因繼正、福茂公司之原因而延誤之工期，繼正公司延誤工期之日
數為二百四十五天，福茂公司延誤工期一百四十六天。按約定之
違約金額過高者，法院得減至相當之數額，民法第二百五十二條
定有明文。系爭合約第二十一條規定，每逾期一天扣除工程總價
千分之二，即繼正公司扣除二萬八千七百七十四點二元，福茂公
司扣除三萬一千二百二十五點八元，從繼正、福茂公司若能如期
履行債務時，甲○○可得享有之一切利益作衡量，顯然過高，應
予酌減為約定違約金之百分之二十為適當，即每逾一天之違約金
，繼正公司為五千七百五十五元、福茂公司為六千二百四十五元
。從而甲○○得請求繼正公司一百四十萬九千九百七十五元，福
茂公司九十一萬一千七百七十元。又繼正、福茂公司互為連帶保
證人，則甲○○依約請求繼正、福茂公司連帶給付之違約金，在
二百三十二萬一千七百四十五元本息之範圍內，為有理由，逾此
範圍之請求，則不應准許等詞，為其判斷之基礎。
按契約應以當事人立約當時之真意為準，而真意何在，又應以過
去事實及其他一切證據資料為斷定之標準，不能拘泥文字致失真
意，本院著有十九年上字第四五三號判例可循。查原審以兩造合
約均係八十五年十二月一日訂立，依合約第四條約定應於訂約後
十日內開工，故至遲應於同年月十一日開工，無另作其他不同解
釋之餘地。惟查繼正公司、福茂公司係分別與甲○○訂立合約，
除互為連帶保證人外，並無其他關連性，福茂公司承作房屋裝修
粉刷工程，縱無須等繼正公司承作之房屋結構工程全部完工，亦
必待房屋結構工程施作一定程度後才能施工，否則無房屋要如何
裝修粉刷？裝修粉刷工程與結構工程同一日起算工期，顯與常情
相悖，原審未詳為探求當事人立約當時之真意，逕以繼正公司、
福茂公司係同一日訂約，應自同一日起算工期，即與經驗法則有
違。次按判決書理由項下，應記載關於攻擊或防禦方法之意見，
民事訴訟法第二百二十六條第三項定有明文，法院為被告敗訴之
判決，而其關於防禦方法之意見，有未記載於判決理由項下者，
即為同法第四百六十九條第六款所謂判決不備理由。繼正公司、
福茂公司於原審抗辯系爭工程原發包給訴外人三銘營造股份有限
公司（下稱三銘公司），工期四百天，嗣改由渠等承包時，因分
成結構工程及裝修工程，故工期各二百天；且由工程預算表亦明
示裝修工程係於結構工程之後施工，並提出甲○○與三銘公司所
訂之工程合約書、工程預算表為證（見原審卷第一百零五頁、第
一百零六頁，一審卷第五十七頁、第一百十三頁、第一百十四頁
），自屬防禦方法之一種，原審對此並未調查審認，亦未在判決
理由項下記載其取捨意見，遽為繼正公司、福茂公司不利之判決
，自屬違背法令。又繼正公司抗辯由於甲○○於八十五年十二月
十日始向基隆市政府申請變更承造人，致無法如期開工云云。原
審未查明承造人由三銘公司變更為繼正公司，在未向基隆市政府
申請變更承造人前，依法是否不得開工？逕以承造人名義變更之
申請，乃屬行政管理程序，與開工無涉等語，亦嫌速斷。末查甲
○○出具之工程完工證明書（見一審卷第六十二頁），其上記載
之承攬人為繼正公司，何以得據以一併認係福茂公司之工程完工
證明書？原判決未敘明其理由，已嫌疏略。況福茂公司於八十七
年八月十日、三十日，仍在辦理第十期、第十一期工程估驗計價
請款（見一審卷第七十八頁、第八十一頁），則甲○○主張福茂
公司並非工程完工證明書所載之八十七年四月十八日完工等語，
似非無據。原審未予深究，遽為不利於甲○○之判斷，亦有未合
。兩造上訴論旨，各自指摘原判決對其不利部分不當，聲明廢棄
，非無理由。
據上論結，本件兩造上訴均有理由。依民事訴訟法第四百七十七
條第一項、第四百七十八條第二項，判決如主文。
中　　華　　民　　國　九十四　年　　八　　月  三十一  日
                      最高法院民事第二庭
                          審判長法官  蕭　亨　國
                                法官  楊　鼎　章
                                法官  陳　淑　敏
                                法官  謝　正　勝
                                法官  鄭　玉　山
      本件正本證明與原本無異
                                      書  記  官
中　　華　　民　　國　九十四　年　　九　　月   十二　 日
                                                    Ｍ
